臺灣屏東地方法院民事判決　　　　　　　110年度訴字第153號
原　　　告　許美華（即邱振權承受訴訟人）

　　　　　　陳邱貴花
　　　　　　邱貴娣　
　　　　　　邱貴美　

　　　　　　邱貴全　
　　　　　　邱貴滿　
共　　　同
訴訟代理人　蕭永宏律師
被　　　告　曾煥妹　
上列當事人間請求分割共有物事件，本院於民國110 年10月15日
言詞辯論終結，判決如下：
    主  文
一、被繼承人邱肇英、邱黃榮妹所遺坐落屏東縣○○鄉○○段00
    0 地號、面積1,911.71平方公尺土地之遺產，應依附圖及附
    表所示方式分割，即：( 一) 附圖編號738 部分土地由原告
    陳邱貴花、邱貴美、邱貴全、邱貴滿、許美華分得，並依附
    表所示比例分別共有；( 二) 附圖編號738( 1) 部分土地由
    原告邱貴娣單獨分得；( 三) 附圖編號738( 2) 部分土地由
    被告曾煥妹單獨分得。
二、訴訟費用由原告連帶負擔6/7，餘由被告負擔。
    事實及理由
壹、程序事項：
一、按「當事人死亡者，訴訟程序在有繼承人、遺產管理人或其
    他依法令應續行訴訟之人承受其訴訟以前當然停止；承受訴
    訟人，於得為承受時，應即為承受之聲明。他造當事人，亦
    得聲明承受訴訟。當事人不聲明承受訴訟時，法院亦得依職
    權，以裁定命其續行訴訟」，民事訴訟法第168 條、第175
    條、第178 條分別定有明文。經查，原告邱振權於訴訟繫屬
    中之110 年1 月10日死亡，由其配偶許美華繼承其應有部分
    並已辦妥繼承登記，其餘繼承人均拋棄繼承，有戶籍謄本、
    除戶謄本、本院110 年4 月13日屏院進家協字第110 司繼30
    6 號拋棄繼承准予備查函、土地謄本在卷可稽（見本院卷第
    113 頁、第157 至161 頁），原告於110 年3 月8 日具狀聲
    明由原告許美華承受訴訟（見本院卷第109 至110 頁），於
    法自無不合，應予准許。
二、本件被告曾煥妹經合法通知，未於言詞辯論期日到場，核無
    民事訴訟法第386 條各款所列情形，爰依原告聲請，由其一
    造辯論而為判決。
貳、實體事項：
一、原告主張：緣坐落屏東縣○○鄉○○段000 地號、面積1,91
    1.71平方公尺土地為都市計畫農業區用地（下稱系爭土地）
    ，原為被繼承人邱肇英所有，邱肇英於77年4 月20日死亡，
    被繼承人為原告邱振權、陳邱貴花、邱貴娣、邱貴美、邱貴
    全、邱貴滿( 下稱原告6 人) 及訴外人邱黃榮妹、邱貴蘭，
    渠8 人並向屏東縣屏東地政事務所( 下稱屏東地政) 辦理繼
    承登記而公同共有系爭土地。嗣邱黃榮妹復於86年4 月29日
    死亡，原告6 人及訴外人邱貴蘭為邱黃榮妹繼承人，渠7 人
    於88年2 月4 日向屏東地政辦理繼承登記而公同共有系爭土
    地。又訴外人邱貴蘭公同共有系爭土地之權利嗣於99年間經
    拍賣後，由被告曾煥妹拍定取得，被告曾煥妹並於99年8 月
    11日登記為系爭土地公同共有人，系爭土地現係由原告6 人
    及被告曾煥妹共7 人公同共有。按繼承人得隨時請求分割遺
    產為民法第1164明定，本件邱肇英、邱黃榮妹所遺系爭土地
    並未受法律規定不得分割，且兩造當事人亦未約定有不得分
    割情形，則原告自得主張分割系爭土地。再系爭土地依其使
    用目的亦無不能分割情形，且兩造間亦未以契約訂有不分割
    期限，惟其分割之方法迄不能協議決定，爰依民法第1164條
    、第823 條第1 項及第824 條規定，請求裁判分割系爭遺產
    後再分割系爭土地。而關於系爭土地之分割方法，原告主張
    應按如附圖及附表所示方式分割等語，並聲明：請准兩造共
    有之系爭土地依附圖及附表所示分割方案分割。
二、被告未於最後言詞辯論期日到場，惟前於110 年8 月25日具
    狀表示，對於原告上揭分割方案無意見等語。
三、本院之判斷：
 (一) 經查，原告起訴主張之上情，有卷附系爭土地地籍圖謄本
      1 紙、土地登記謄本1 份、空照圖1 紙、現況照片4 幀、
      系爭土地歷年異動索引、兩造及邱肇英、邱黃榮妹戶籍謄
      本、使用分區證明書、屏東縣屏東地政事務所110 年3 月
      23日屏所地四字第11030330100 號函文1 紙、財政部南區
      國稅局屏東分局110 年3 月23日南區國稅屏東營所字第11
      01302123號函文1 紙、本院110 年4 月13日屏院進家協字
      第110 司繼306 號函文1 紙、屏東縣屏東地政事務所110
      年7 月27日屏所地二字第11030841400 號函文檢附複丈成
      果圖1 紙（本院卷第29至38頁、第49至59頁、第61至77頁
      、第81至93頁、第139 至141 頁、第155 至161 頁、第17
      9 至181 頁、第195 至199 頁）可佐，自堪信為真。按遺
      產繼承人，除配偶外，依下列順序定之：1.直系血親卑親
      屬。2.父母。3.兄弟姊妹。4.祖父母；同一順序之繼承人
      有數人時，按人數平均繼承；配偶有相互繼承遺產之權，
      其應繼分，依左列各款定之：一、與第1138條所定第一順
      序之繼承人同為繼承時，其應繼分與他繼承人平均。民法
      第1138條、第1141條前段及1144條第1 款分別定有明文。
      查原告6 人及訴外人邱黃榮妹( 配偶) 、邱貴蘭分別為邱
      肇英之子女及配偶，有渠8 人戶籍謄本資料在卷可考( 本
      院卷第61至78頁) ，且渠8 人未辦理拋棄繼承，並就系爭
      土地辦妥繼承登記，亦有系爭土地異動索引( 本院卷第55
      至57頁) 在卷可參，則渠8 人依據民法上揭規定，應繼分
      應均為每人1/8 。又訴外人邱黃榮妹復於86年4 月29日死
      亡，原告6 人及訴外人邱貴蘭為其子女，自屬第一順位繼
      承人，且其等均未辦理拋棄繼承，並就被繼承人邱黃榮妹
      所遺系爭土地公同共有權利辦妥繼承登記，亦有上揭土地
      異動索引可參，則渠7 人就系爭土地之應繼分( 含邱肇英
      及邱黃榮妹) 各為1/7 ，亦無疑義。按繼承人得隨時請求
      分割遺產為民法第1164條明定；又終止遺產之公同共有關
      係，應以分割方式為之，將遺產之公同共有關係終止改為
      分別共有關係，性質上係屬分割遺產方法之一（最高法院
      82年台上字第748 號判決要旨參照）。本件經查並無法律
      規定或有當事人約定不得分割系爭遺產即系爭土地情形，
      則原告6 人起訴請求分割被繼承人邱肇英、邱黃榮妹遺產
      進而分割系爭土地，自合於上揭規定。爰此，系爭土地經
      遺產分割後，兩造即應以每人均1/7 範圍分別共有系爭土
      地。再被告曾煥妹前於99年間因拍賣程序而取得訴外人邱
      貴蘭就系爭遺產即系爭土地之公同共有權利，有系爭土地
      異動索引可參( 本院卷第57頁) ，則邱貴蘭原有就系爭土
      地之1/7 應繼分權利範圍，自應由被告曾煥妹繼受而以相
      同持分與原告6 人分別共有系爭土地，亦為當然，一併敘
      明。
 (二) 第按各共有人，除法令另有規定外，得隨時請求分割共有
      物。但因物之使用目的不能分割或訂有不分割之期限者，
      不在此限。分割之方法不能協議決定，或於協議決定後因
      消滅時效完成經共有人拒絕履行者，法院得因任何共有人
      之請求，命為下列分配：一以原物分配於各共有人。但各
      共有人均受原物之分配顯有困難者，得將原物分配於部分
      共有人。二原物分配顯有困難時，得變賣共有物，以價金
      分配於各共有人；或以原物之一部分分配於各共有人，他
      部分變賣，以價金分配於各共有人。民法第823 條第1 項
      、第824 條第2 項分別定有明文。查系爭土地為兩造共有
      之長治都市計畫農業區內土地，兩造之應有部分為每人均
      1/7 業說明如上，且依系爭土地之使用目的，並無不能分
      割之情形，各共有人間亦未以契約訂有不分割之期限，惟
      其分割方法迄不能協議決定等事實，為兩造所不爭執，並
      有上揭土地登記謄本、屏東縣長治鄉土地使用分區( 或公
      共設施用地) 證明書在卷可稽（見本院卷第59頁），則原
      告訴請裁判分割系爭土地，於法並無不合，應予准許。而
      關於系爭土地之分割方法，本院斟酌原告主張之方案，兩
      造受分配之土地面積與應有部分折算面積相當，土地形狀
      均屬方整，且為被告具狀表示同意( 本院卷第203 頁) ，
      則系爭土地依原告主張之上揭方案分割，堪稱公平適當，
      爰分割系爭土地如主文第1 項所示。
四、末按分割共有物乃具非訟事件之性質，本院斟酌情形決定適
    當之分割方法，不因何共有人起訴而有不同，判決結果實質
    上亦無何者勝訴或敗訴之問題，各共有人均因系爭土地分割
    而同受分割之利益，爰依民事訴訟法第80條之1 規定，由兩
    造按應有部分比例負擔訴訟費用，爰判決如主文第2 項所示
    。
五、據上論結，本件原告之訴為有理由，依民事訴訟法第385 條
    第1 項前段、第80條之1 、第85條第1 項但書，判決如主文
    。
中    華    民    國    110   年    11    月    16    日
                  民事第一庭    法  官  曾士哲
正本係照原本作成。
如對判決上訴，須於判決送達後20日內向本院提出上訴狀，其未
表明上訴理由者，應於提出上訴後20日內向本院補提理由書狀（
均須按他造當事人之人數附繕本）。
如委任律師提起上訴者，應一併繳納上訴審裁判費。
中    華    民    國   110    年    11    月    16    日
                                書記官  張孝妃
　
附表：（單位：平方公尺）
┌──┬────┬──┬────┬──┬─────┬────┐
│編號│ 共有人 │應有│分配位置│權利│分配後面積│備註    │
│    │        │部分│        │範圍│          │        │
├──┼────┼──┼────┼──┼─────┼────┤
│ 1  │邱貴娣  │1/7 │738⑴   │全部│273.1     │        │
├──┼────┼──┼────┼──┼─────┼────┤
│ 2  │曾煥妹  │1/7 │738⑵   │全部│273.1     │        │
├──┼────┼──┼────┼──┼─────┼────┤
│ 3  │陳邱貴花│1/7 │        │1/5 │          │分別共有│
├──┼────┼──┤        ├──┤          │        │
│ 4  │邱貴美  │1/7 │        │1/5 │          │        │
├──┼────┼──┤738     ├──┤1,365.51  │        │
│ 5  │邱貴全  │1/7 │        │1/5 │          │        │
├──┼────┼──┤        ├──┤          │        │
│ 6  │邱貴滿  │1/7 │        │1/5 │          │        │
├──┼────┼──┤        ├──┤          │        │
│ 7  │許美華  │1/7 │        │1/5 │          │        │
└──┴────┴──┴────┴──┴─────┴────┘